ACORDAO-COMPLETO-2341434

ACÓRDÃO 3519/2019 ATA 13/2019 - PRIMEIRA CÂMARA

VISTOS, relatados e discutidos estes autos em que se apreciam embargos de declaração opostos por Fernando Luiz Krats em face do Acórdão 15075/2018-TCU-Primeira Câmara, por meio do qual o Tribunal considerou legal o ato de alteração da aposentadoria do embargante emitido pela Universidade Federal de Goiás (UFGO) , objeto deste processo, bem como expediu as determinações e comunicações à Universidade de Brasília (UnB) ,
ACORDAM os Ministros do Tribunal de Contas da União, reunidos em Sessão da Primeira Câmara, diante das razões expostas pelo Relator, em:
9.1. com fundamento nos arts. 32, inciso II, e 34 da Lei 8.443/1992, conhecer e rejeitar os presentes embargos de declaração, mantendo-se inalterado o Acórdão 15075/2018-TCU-Primeira Câmara;
9.2. dar ciência deste acórdão ao embargante.

Embargos de declaração contra acórdão por meio do qual o Tribunal considerou legal o ato de alteração da aposentadoria do embargante emitido pela Universidade Federal de Goiás e expediu determinações e comunicações à Universidade de Brasília.

Primeira Câmara

Universidade Federal de Goiás.

3. Recorrente: Fernando Luiz Kratz (XXX.849.770-XX).

13.1. Ministros presentes: Walton Alencar Rodrigues (Presidente), Benjamin Zymler, Bruno Dantas (Relator) e Vital do Rêgo.
13.2. Ministros-Substitutos presentes: Augusto Sherman Cavalcanti e Weder de Oliveira.

BRUNO DANTAS

Ministro Bruno Dantas.

Trata-se de embargos de declaração opostos por Fernando Luiz Krats (peça 30) em face do Acórdão 15075/2018-TCU-Primeira Câmara, por meio do qual o Tribunal considerou legal o ato de alteração da aposentadoria do embargante emitido pela Universidade Federal de Goiás (UFGO) , objeto deste processo, e expediu as seguintes determinações e comunicações:
"9.2. determinar à Universidade de Brasília que adote as seguintes providências, informando-as ao TCU no prazo de 15 (quinze) dias:
9.2.1. cadastre e envie ao TCU novo ato de aposentadoria em benefício de Fernando Luiz Krats (XXX.849.770-XX) , visto que sua concessão inicial (n. de controle 10494707-04-2005-000093-2) , foi considerada ilegal e teve o registro negado pelo Acórdão 5383/2012-TCU-Segunda Câmara;
9.2.2. no novo ato que for cadastrado, esclareça do que se trata e justifique o pagamento da parcela judicial identificada no contracheque de Fernando Luiz Krats (XXX.849.770-XX) ;
9.3. determinar à Sefip que monitore o cumprimento das diretrizes ora endereçadas à Universidade de Brasília e priorize a análise do novo ato de que trata o subitem 9.2.1 supra, ficando aquela unidade autorizada a diligenciar o órgão de controle interno para que providencie o respectivo parecer, no prazo máximo de 30 (trinta) dias, nos termos do art. 11, § 4º, da IN-TCU 78/2018;
9.4. dar ciência deste acórdão à Universidade Federal de Goiás e ao interessado.
9.5. dar ciência à Universidade de Brasília deste acórdão, alertando que o interessado já recebe outra aposentadoria de professor com regime de dedicação exclusiva pela Universidade Federal de Goiás."
2.	Nesta oportunidade, o embargante alega que a deliberação recorrida, ao se manifestar pela ilegalidade da acumulação de aposentadorias pelo interessado, estaria eivada de omissões, uma vez que:
	2.1. deixou de considerar o fato, alegado pelo interessado, de que as duas aposentadorias por ele acumuladas teriam sido concedidas antes da Emenda Constitucional 20/1998, não havendo vedação para sua acumulação a época das concessões, visto que, até então, a percepção cumulada de dois proventos ou de proventos e vencimentos não acarretava irregularidade;
	2.2. ao apontar a impossibilidade do interessado ter exercido ambos os cargos caso não tivesse sido desligado da Universidade de Brasília (UnB) por perseguição política, não considerou dois fatos: o Decreto 94.664/1987, que disciplinou o regime de dedicação exclusiva (DE) do magistério superior, somente entrou em vigor em 23 de julho de 1987, ao passo que o tempo de serviço ficto do anistiado diz respeito a lapso temporal muito mais amplo (1965 a 1993) ; e caso tivesse permanecido na UnB, o interessado poderia ter optado por acumular os cargos em regime de trabalho diverso, por se tratarem de cargos de professor, constitucionalmente acumuláveis, situação na qual a acumulação de proventos de dois cargos de professor em regime de DE e outro de 40 horas seria lícita, conforme o entendimento adotado na Decisão 322/2001-TCU-2ª Câmara, aplicado à situação idêntica a dos autos por ocasião do Acórdão 7124/2014-TCU-Segunda Câmara;
	2.3. não reconheceu a ocorrência de coisa julgada relativa à acumulação de cargos e vencimentos em tela, decorrente das decisões judiciais que teriam conferido ao interessado todos os direitos advindos da qualidade de anistiado, inclusive a contagem de tempo de serviço ficto para aposentadoria, com se em serviço ativo estivesse.
3.	Diante da pretensa relevância das questões aduzidas, o recorrente finaliza o expediente requerendo que este colegiado acolha os presentes embargos, prestando os esclarecimentos necessários e sanando as omissões apontadas.
	É o relatório.

Shigueru Sumida (OAB-DF 14.870) e outros, representando Fernando Luiz Krats.

Procurador Rodrigo Medeiros de Lima.

ATOS DE ALTERAÇÃO DE APOSENTADORIA. SERVIDOR ANISTIADO. ACUMULAÇÃO DE DUAS APOSENTADORIAS DECORRENTES DE CARGOS DE PROFESSOR EXERCIDOS EM REGIME DE DEDICAÇÃO EXCLUSIVA. CONCESSÃO INICIAL CONSIDERADA LEGAL PELO TCU HÁ MAIS DE 5 ANOS. IRREGULARIDADE JÁ EXISTENTE NO MOMENTO DA PRIMEIRA APRECIAÇÃO. DECADÊNCIA DO DIREITO DO TCU REAPRECIAR A MATÉRIA. LEGALIDADE DOS ATOS. DETERMINAÇÃO AO ÓRGÃO CONCEDENTE DO SEGUNDO BENEFÍCIO. EMBARGOS DE DECLARAÇÃO. ALEGAÇÃO DE SUPOSTAS OMISSÕES RELACIONADAS À ACUMULAÇÃO DE APOSENTADORIAS PELO INTERESSADO. MATÉRIA NÃO DECIDIDA PELO TRIBUNAL EM FACE DO RECONHECIMENTO DA DECADÊNCIA ADMINISTRATIVA. INEXISTÊNCIA DOS VÍCIOS APONTADOS. CONHECIMENTO E REJEIÇÃO.

APOSENTADORIA (APOS)

Secretaria de Fiscalização de Pessoal (Sefip).

Trata-se de embargos de declaração opostos por Fernando Luiz Krats em face do Acórdão 15075/2018-TCU-Primeira Câmara, por meio do qual o Tribunal considerou legal o ato de alteração da aposentadoria do embargante emitido pela Universidade Federal de Goiás (UFGO) , objeto deste processo, bem como expediu as seguintes determinações e comunicações:
"9.2. determinar à Universidade de Brasília que adote as seguintes providências, informando-as ao TCU no prazo de 15 (quinze) dias:
9.2.1. cadastre e envie ao TCU novo ato de aposentadoria em benefício de Fernando Luiz Krats (107.849.770-20) , visto que sua concessão inicial (n. de controle 10494707-04-2005-000093-2) , foi considerada ilegal e teve o registro negado pelo Acórdão 5383/2012-TCU-Segunda Câmara;
9.2.2. no novo ato que for cadastrado, esclareça do que se trata e justifique o pagamento da parcela judicial identificada no contracheque de Fernando Luiz Krats (107.849.770-20) ;
9.3. determinar à Sefip que monitore o cumprimento das diretrizes ora endereçadas à Universidade de Brasília e priorize a análise do novo ato de que trata o subitem 9.2.1 supra, ficando aquela unidade autorizada a diligenciar o órgão de controle interno para que providencie o respectivo parecer, no prazo máximo de 30 (trinta) dias, nos termos do art. 11, § 4º, da IN-TCU 78/2018;
9.4. dar ciência deste acórdão à Universidade Federal de Goiás e ao interessado.
9.5. dar ciência à Universidade de Brasília deste acórdão, alertando que o interessado já recebe outra aposentadoria de professor com regime de dedicação exclusiva pela Universidade Federal de Goiás."
Nesta oportunidade, o embargante alega que a deliberação recorrida, ao se manifestar pela ilegalidade da acumulação de aposentadorias pelo interessado, estaria eivada de omissões, por não ter se pronunciado sobre os seguintes pontos, conforme argumentos detalhados no relatório que fundamenta este voto: ausência de vedação para a acumulação de proventos à época das concessões, visto serem anteriores à Emenda Constitucional 20/1998; inexistência de disciplinamento do regime de dedicação exclusiva, instituído pelo Decreto 94.664/1987, durante a maior parte do tempo de serviço ficto em questão, referente ao período de 1965 a 1993; possibilidade do interessado, caso não tivesse sido desligado da UnB por perseguição política, ter optado por acumular os dois cargos de professor em regime de trabalho diverso.
Satisfeitos os requisitos atinentes à espécie, os presentes embargos devem ser conhecidos, com fundamento nos arts. 32, inciso II, e 34 da Lei 8.443/1992.
Quanto ao mérito, entendo que não assiste razão ao embargante. Os argumentos por ele lançados sob a alegação de suposta omissão, visam, basicamente, demonstrar a legalidade da acumulação de aposentadorias pelo interessado, matéria que não foi objeto de decisão no acórdão embargado. Embora no relatório e no voto que o fundamentaram conste a opinião da secretaria instrutora e deste relator acerca da ilegalidade da acumulação em comento, não houve, de fato, decisão de mérito deste Tribunal nesse sentido.
Isso porque, apesar de registrar minha concordância com a Sefip e com o MPTCU no tocante à ilegalidade da acumulação, divergi do encaminhamento por eles proposto, no que fui acompanhado pelo colegiado, para reconhecer que, no tocante à aposentadoria objeto dos autos, decaiu o direito desta Corte se pronunciar sobre a matéria. O ato em apreciação foi, assim, considerado legal para fins de registro, não havendo pronunciamento deste Tribunal sobra a acumulação de aposentadorias em comento.
Esclareço, ainda, que, em relação à aposentadoria da UnB, também não houve qualquer decisão de mérito deste Tribunal no sentido de impugnar a acumulação de aposentadorias pelo interessado.
Diante da constatação de que a concessão inicial da UnB fora julgada ilegal pelo Acórdão 5383/2012-TCU-Segunda Câmara e de que, até aquele momento, embora o interessado continuasse recebendo os proventos, não havia sido cadastrado novo ato Sisac, determinou-se apenas que a referida universidade regularizasse a situação, cadastrando o ato e o enviando ao TCU. Apenas após ter sido cumprida a determinação pela UnB é que este Tribunal poderá, se assim entender cabível, emitir juízo de mérito sobre a legalidade da acumulação de aposentadorias pelo ora embargante.
Nesse contexto, inexistem as supostas omissões apontadas pelo embargante, uma vez que dizem respeito a matéria que sequer foi decidida no acórdão embargado. Deve-se, assim, rejeitar os presentes embargos, mantendo-se inalterado o Acórdão 15075/2018-TCU-Primeira Câmara.
	Ante o exposto, voto por que o Tribunal adote o Acórdão que ora submeto à deliberação deste Colegiado.
TCU, Sala das Sessões Ministro Luciano Brandão Alves de Souza, em 30 de abril de 2019.
Ministro BRUNO DANTAS
Relator